【裁判字號】    98,消債抗,233
【裁判日期】    980923
【裁判案由】    聲請清算程序
【裁判全文】
臺灣高雄地方法院民事裁定           98年度消債抗字第233號
抗  告  人  甲○○
代  理  人  施吉安
上列抗告人因聲請清算程序事件，對於中華民國98年3 月23日本
院97年度消債清字第59號裁定提起抗告，本院裁定如下：
    主      文
原裁定廢棄。
抗告人即債務人甲○○自民國九十八年九月二十三日下午四時起
開始清算程序。
命司法事務官進行本件清算程序。
    理      由
一、抗告意旨略以：伊前未曾依「中華民國銀行公會會員辦理消
    費金融案件無擔保債務協商機制」請求共同協商債務清償方
    案，嗣於消費者債務清理條例施行後，乃向最大債權金融機
    構台灣銀行請求協商而未成立，而伊對金融機構因消費借貸
    所負之債務計達新台幣（下同）5,018,303 元，惟伊每月所
    得於扣除個人必要生活費用及扶養罹癌妹妹費用後業已不能
    清償債務，因而聲請鈞院准予裁定清算，惟原裁定竟以伊所
    欠負者僅餘27萬餘元，且收入在無任何扶養親屬之情形下，
    以最低生活費標準扣抵結果尚有4,147 元可供清償，因認並
    無不能清償之情形而逕予駁回伊之聲請，然伊唯一之不動產
    業經強制執行拍賣，經拍定分配後尚餘200 萬元左右及賦稅
    71,050元未償，而伊家無父母，胞妹同住且因罹癌無法工作
    ，伊對之自應負以扶養之責，且最低生活費標準本不符實際
    所需，原裁定未慮及此即逕予駁回伊之聲請，於法自屬有誤
    ，爰依法提起本件抗告，並聲明求為：原裁定廢棄，並准為
    清算之聲請。
二、按「為使負債務之消費者得依本條例所定程序清理其債務，
    以調整其與債權人及其他利害關係人之權利義務關係，保障
    債權人之公平受償，謀求消費者經濟生活之更生及社會經濟
    之健全發展，特制定本條例。」、「債務人不能清償債務或
    有不能清償之虞者，得依本條例所定更生或清算程序，清理
    其債務」，消費者債務清理條例第3 條定有明文，是消費者
    債務清理條例之立法，其中心思想乃認陷於經濟上困境之消
    費者若任其於惡性循環之債務窘境中自生自滅，其將衍生嚴
    重之社會問題，致難以維持安定之社會經濟秩序，故有予之
    分別情形依更生或清算之程序清理其債務之必要，藉以妥適
    調整其與各相關債權人等間之權利義務關係，以謀求消費者
    經濟生活之更生機會，從而健全社會經濟發展，惟私法上之
    債之關係，係以當事人間之信賴關係為基礎，為社會經濟組
    織之重要支柱，故當事人於以法律行為追求自己之利益之際
    ，亦應顧及對方之利益，並考量債權債務在社會上之作用，
    本於誠實及信用之原則，行使其債權及履行其債務，故債務
    人之消費者欲以上開條例為其所負義務之調整者，自應本於
    誠信原則之本旨，僅在其不能清償債務或有不能清償之虞而
    使其陷於經濟上之困境時始得准許之，以避免其藉此善意之
    立法而惡意圖謀減免債務，致使社會陷於道德之危險，並因
    此使信用緊縮而造成社會經濟之動盪。
三、抗告人主張其原積欠金融機構共計5,018,303 元之債務，而
    其業向最大債權金融機構台灣銀行請求請求共同協商債務清
    償方案，惟於97年9 月12日業經該銀行通知不成立乙節，此
    有聲請人提出之債權清冊、財團法人金融聯合徵信中心當事
    人查詢個人資料回覆書、前置協商不成立通知書等件在卷可
    稽，是則依前揭條文之規定及說明，其於符合前置協商後，
    自應有不能清償債務或有不能清償之虞，且此情形業使其陷
    於經濟上之困境時，法院始須准之進行更生或清算。
四、本件抗告人主張其現任職於森呼吸空間設計公司而係5 年內
    未從事營業活動之消費者，而其現已無力償還債務等情，業
    據其提出債權人清冊、財產及收入狀況說明書、綜合所得稅
    各類所得資料清單、財產歸屬資料清單、財團法人金融聯合
    徵信中心當事人查詢個人資料回覆書、勞工保險被險人投資
    料表等件為證，而查，抗告人原勞保投保單位台灣洛拉股份
    有限公司業於97年4 月18日將之退保，迄無任何加保之投保
    資料，自陳現任職於森呼吸空間設計公司，每月領薪約2 萬
    元，其自96年度起迄97年度止之申報所得乃分為329,098 元
    、106,655 元，名下原有1 房1 地，惟此經抵押銀行即台灣
    銀行為查封拍賣後，業經拍定而於98年6 月5 日分配，分配
    結果迄欠台灣銀行1,606,029 元，計連如附表所示無擔保債
    權人之花旗銀行等，共欠1,999,377 元及賦稅71,050元未償
    ，名下經查已無任何財產，未婚，原與罹患大腸癌之胞妹吳
    玓穎同籍共住等情，此亦有勞工保險被保險人投保資料表、
    財產及收入狀況說明書、綜合所得稅各類所得資料清單、本
    院執行處通知、分配表、戶籍謄本、診斷證明書等件在卷足
    憑，是抗告人於勞保退保後既查無再為投保之資料，且復查
    無其他任職或所得等情事，參酌其97年度之月平均所得，本
    院自僅得依其所自陳之任職及領薪等情而為判斷基礎，則以
    抗告所陳之每月收入2 萬元為計，在不計其是否須扶養其胞
    妹之情形下，僅以支出其個人之必要生活費用且依其住居之
    高雄市依內政部社會司所公佈之98年度最低生活費11,309元
    為標準計算，其每月至多僅得餘8,691 元以供清償，且尚不
    論其喪失原住居之房地後可能須為之房租支出者，再以此每
    月可餘數額對比其所負列載私法債務1,999,377 元，在不計
    利息之情形下，其得清償完畢之時程至少約為19年餘，而抗
    告人已無任何財產再供抵償，故其主張於上開未償債務應已
    無清償之能力或已不能為清償乙節應屬真實至明。
五、綜上，抗告人於上開未償債務應已無清償之能力或已有不能
    為清償之情形已如上述，故應認其應已該當債清條例所定聲
    請清算之要件，而抗告人經查並未經裁定開始更生、清算等
    程序，亦無許可和解、宣告破產、認可和解、更生或協調等
    民事事件（本院民事紀錄科查詢表、臺灣高等法院被告前案
    紀錄表參照），則抗告人既為非從事營業活動而屬受薪之消
    費者，且其所負無擔保或無優先權之債務總額並未逾法定1,
    200 萬元之數額，揆諸上開說明，抗告人向有管轄權之本院
    依消費者債務清理條例聲請清算程序以清理其債務依法即屬
    有據，自應予以准許，原裁定駁回抗告人更生之聲請，於法
    尚有未洽，抗告意旨求予廢棄，自屬有理由，爰依法廢棄原
    裁定，並依同條例第45條第1 項、第16條第1 項規定，由本
    院予以廢棄改判如主文第2 、3 項所示。
五、依消費者債務清理條例第11條第2 項、第45條第1 項、第15
    條，民事訴訟法第495 條之1 第1 項、第450 條第1 項，裁
    定如主文。
中    華    民    國    98    年    9     月    23    日
                      民事第四庭  審判長法  官  黃宏欽
                                        法  官  楊淑珍
                                        法  官  楊淑儀
上為正本係照原本作成。
本件不得抗告。
本裁定已於98年9月23日下午4時公告。
中    華    民    國    98    年    9     月    23    日
                                        書記官  張家瑜
附表：債權人清冊
┌──┬────────────┬────────┬─────────┐
│編號│債權人                  │金額（新臺幣）  │  種        類    │
├──┼────────────┼────────┼─────────┤
│一  │台灣銀行                │1,606,029元     │                  │
├──┼────────────┼────────┼─────────┤
│二  │合庫銀行                │80,820元        │                  │
├──┼────────────┼────────┼─────────┤
│三  │國泰世華銀行            │55,000元        │                  │
├──┼────────────┼────────┼─────────┤
│四  │花旗銀行                │160,045元       │                  │
├──┼────────────┼────────┼─────────┤
│合               計           │1,999,377元     │                  │
└───────────────┴────────┴─────────┘


司法院資訊處製作；財團法人民間司法改革基金會備份。
